【裁判字號】    98,上訴,2326
【裁判日期】    981110
【裁判案由】    偽造文書等
【裁判全文】
臺灣高等法院臺中分院刑事判決        98年度上訴字第2326號
上  訴  人  台灣彰化地方法院檢察署檢察官
被      告  甲○○
上列上訴人因被告偽造文書等案件，不服臺灣彰化地方法院97年
度訴字第3167號中華民國98年9月29日第一審判決（起訴案號：
臺灣彰化地方法院檢察署97年度偵字第7060號），提起上訴，本
院判決如下：
    主  文
原判決撤銷，發回台灣彰化地方法院。
    理  由
一、按第二審法院因原審判決諭知管轄錯誤、免訴、不受理係不
    當而撤銷之者，得以判決將該案件發回原審法院，刑事訴訟
    法第369條第1項但書定有明文。又第二審法院對於原審諭知
    管轄錯誤、免訴或不受理之判決上訴時，第二審法院認為有
    理由而發回該案件之判決，得不經言詞辯論為之，亦為同法
    第372條所明定。
二、原判決以被告甲○○之住所地為嘉義縣東石鄉塭港村塭港13
    6號，於偵查中居所地為南投縣名間鄉○○路○段128巷86號，
    現居所地則為臺中巿三民路1段50巷8號6樓之35，業據被告於
    偵查及本院審理時供述明確，並有被告個人基本資料查詢結
    果在卷可稽。此外，遍查全卷亦無證據證明被告於起訴時有
    在彰化縣居住之事實，是本件被告之住居所並非在本院管轄
    區域。公訴意旨雖認犯罪行為地係位於彰化縣竹塘鄉○○路
    ○段大崙巷37號1樓之「純合宜通訊行」，惟查，證人蔡瑞哲
    於偵查中證稱伊和陳運亮在臺中市○○○○街開設通訊行，
    陳運亮係親自在通訊行內交付填載好的乙○○的申請書給伊
    ，事後陳運亮有向伊表示證件是被告交給陳運亮的等語；證
    人陳運亮於警詢中證稱本件申請書係被告於95年12月18日在
    臺中市○○○○街54號親手交給伊等語，並於偵查中證稱，
    本件辦理電話地點係在臺中市，彰化縣竹塘鄉只是蔡瑞哲先
    前聲請之通訊行地點，但確實辦理地點係在臺中市○○○○
    街等語；證人即告訴人乙○○亦於本院審理中證稱，伊住在
    南投縣名間鄉，當初伊會報案表示被告冒用伊的證件到彰化
    縣純合宜通訊商行辦理門號，係因為伊到臺灣大哥大公司申
    請當初申辦門號的申請書，申請書是寫彰化的純合宜通訊行
    ，伊才會在筆錄中這麼說，但實際上伊並不知道被告究竟是
    拿到哪裡去申辦這支電話等語。此外，被告亦於審理中供稱
    ，伊是在南投縣名間鄉某便利商店向告訴人取得身份證影本
    後拿到臺中交給陳運亮，伊不確定陳運亮後來有無交給伊SI
    M卡和錢，但這些過程都係發生在臺中和南投，並沒有在彰化
    縣境內等語。則純合宜通訊行實際經營地址既係在臺中市境
    內，彰化縣竹塘鄉該地址僅為登記之用，本件被告犯罪行為
    地、結果地自均非屬本院轄區。綜上所述，無論是犯罪地或
    被告之住所、居所或所在地均非在本院之轄區，檢察官向本
    院提起公訴，揆諸首開說明，自有未合，雖言詞辯論程序未
    為終結，仍逕為諭知管轄錯誤之判決，並依法移送有管轄權
    之臺灣臺中地方法院云云，固非無見。
三、惟按案件由犯罪地或被告之住所、居所或所在地之法院管轄
    ，刑事訴訟法第5條第1項定有明文。而所謂犯罪地，參照刑
    法第4條之規定，解釋上自應包括行為地與結果地兩者而言
    （最高法院72年台上字第5894號判例參照）。又一人犯數罪
    者，為相牽連之案件；數同級法院管轄之案件相牽連者，得
    合併由其中一法院管轄，此亦為刑事訴訟法第6條第1項、第
    7條第1款所分別明定。是受理法院於一人犯數罪之情形，祇
    要對於其中一罪有管轄權者，即全部有管轄權，合先說明。
    查本件被告甲○○係在彰化縣溪湖鎮之豐田汽車經銷店，向
    告訴人乙○○索取其身分證正本及健保卡影本等證件，此業
    據證人即告訴人乙○○於原審審理時到庭結證在卷（見原審
    卷第76頁反面），並為被告所是認（見警卷第1頁反面），
    自堪信為真實。準此，苟被告於向告訴人索取上開證件時即
    具有詐欺之犯意，則上開彰化縣溪湖鎮之豐田汽車經銷店即
    係被告涉犯詐欺取財罪之犯罪行為地，而本件被告所犯又係
    一人犯數罪之情形，依上揭說明，台灣彰化地方法院（即原
    審法院）不僅對該詐欺取財罪有管轄權，且對公訴人另起訴
    之詐欺得利及行使偽造私文書罪，亦有管轄權。是被告於向
    告訴人索取上開證件時，是否即具有詐欺之犯意，即有先予
    調查釐清之必要。然本件依卷存證據，被告究係於向告訴人
    索取上開證件時即具有詐欺之犯意（即以假借要用告訴人乙
    ○○之名義買車及領車牌為由，向告訴人乙○○索取上開證
    件）？抑或係於索取上開證件時，其確有借用告訴人乙○○
    之名義買車及領車牌之意，並無詐欺之犯意，嗣因買車不成
    ，見其友人陳運亮經營之「純合宜通訊行」所舉辦之「辦手
    機換現金」活動有利可圖，始萌詐欺犯意，尚不明確，因事
    涉原審法院管轄權之有無，自應先予調查釐清。乃原審竟置
    上開索取證件地於不顧，遽認本件犯罪地或被告之住所、居
    所或所在地均非原審之轄區，而諭知管轄錯誤之判決，非無
    可議之處。檢察官上訴意旨執此指摘原判決不當，非無理由
    ，應由本院將原判決予以撤銷。茲為維護被告審級之利益，
    爰將本件發回原審法院更為適法之裁判，且不經言詞辯論為
    之。
四、據上論結，應依刑事訴訟法第369條第1項、第364條、第372
    條，判決如主文。
中    華    民    國    98    年    11    月    10    日
            刑事第八庭  審判長法  官  羅  得  村
                              法  官  簡  源  希
                              法  官  劉  榮  服
以上正本證明與原本無異。
如不服本判決應於收受送達後十日內向本院提出上訴書狀，其未
敘述上訴理由者，並得於提起上訴後十日內向本院補提理由書（
均須按他造當事人之人數附繕本）「切勿逕送上級法院」。
                              書記官  江  玉  萍
中    華    民    國    98    年    11    月    10    日


司法院資訊處製作；財團法人民間司法改革基金會備份。
